【裁判字號】    95,台上,1577
【裁判日期】    950720
【裁判案由】    移轉公司股權等
【裁判全文】
最高法院民事判決            九十五年度台上字第一五七七號
    上  訴  人  丁○○
    訴訟代理人  楊美玲律師
    被 上訴 人  甲○○
                        樓
                丙○○
                乙○○
                        4樓
    共      同
    訴訟代理人  林慶苗律師
上列當事人間請求移轉公司股權等事件，上訴人對於中華民國九
十四年七月十九日台灣高等法院第二審更審判決（九十三年度重
上更(一)字第一五五號），提起上訴，本院判決如下：
    主  文
原判決關於命上訴人給付暨該訴訟費用部分廢棄，發回台灣高等
法院。
    理  由
本件被上訴人主張：伊等於民國七十三年間與上訴人之夫黃勝森
約定以黃勝森名義共同投資訴外人台灣鉅邁股份有限公司（下稱
鉅邁公司。按：原係有限公司之組織，於八十九年間變更組織為
股份有限公司）。伊等即甲○○、乙○○、丙○○三人與黃勝森
之出資額依序為新台幣（下同）四十萬元、十八萬元、二十萬元
、四十二萬元，出資比例為一百二十分之四十、十八、二十、四
十二。並於七十九年間調整其比例為一百二十分之三十、十三、
十五及六十二。黃勝森於領取每年之公司盈餘後，本均依上開比
例分配予伊等；詎黃勝森於八十五年八月十一日死亡，由上訴人
繼承系爭股份後，竟不再給付所領取應分配予伊等之八十五年至
八十八年間之盈餘，屢催未果等情。爰先位聲明依民法第八百二
十三條、第八百十七條之規定，求為：（一）准將兩造共有上訴
人名義之鉅邁公司股份九十一萬二千零五十股分割，其中二十二
萬八千零十二股分配於被上訴人甲○○、九萬八千八百零五股分
配於被上訴人乙○○、十一萬四千零六股分配於被上訴人丙○○
。（二）上訴人應將前項被上訴人分配取得之股份分別協同被上
訴人辦理公司股份移轉登記，並將公司股票分別交付於被上訴人
。（三）將八十五年度起迄八十八年度止上訴人收取之鉅邁公司
盈餘七百四十六萬二千九百元分割，其中一百七十六萬七千九百
八十四元分配於被上訴人甲○○、七十六萬六千一百二十六元分
配於被上訴人乙○○、八十八萬三千九百九十二元分配於被上訴
人丙○○，及各自九十年五月十六日起加計法定遲延利息之判決
。備位聲明依終止信託之法律關係，依民法第一百七十九條、第
一百八十一條之規定，求為命上訴人將其持有之鉅邁公司股份依
序辦理二十二萬八千零十二股、九萬八千八百零五股、十一萬四
千零六股之股份（權）移轉登記及交付股票予被上訴人。並依序
給付盈餘分配款一百七十六萬七千九百八十四元、七十六萬六千
一百二十六元、八十八萬三千九百九十二元，及各自九十年五月
十六日起加計法定遲延利息之判決。（第一審為被上訴人敗訴之
判決，被上訴人就其敗訴部分聲明不服，並於原審追加第二備位
聲明，求為：（一）兩造間七十三年共同出資購買鉅邁公司股權
之合夥解散。（二）上訴人應將合夥為清算後，將合夥財產鉅邁
公司股份九十一萬二千零五十股分割，其中二十二萬八千零十二
股分配於被上訴人甲○○、九萬八千八百零五股分配於被上訴人
乙○○、十一萬四千零六股分配於被上訴人丙○○。（三）上訴
人將前項被上訴人分配取得之公司股份，分別協同被上訴人辦理
公司股份移轉登記，並將公司股票分別交付於被上訴人。（四）
上訴人於清算合夥後，將合夥財產鉅邁公司自八十五年度起至八
十八年度公司盈餘七百四十六萬二千九百元分割，其中一百七十
六萬七千九百八十四元分配於被上訴人甲○○、七十六萬六千一
百二十六元分配於被上訴人乙○○、八十八萬三千九百九十二元
分配於被上訴人丙○○，並將各分配金額分別給付被上訴人及自
九十年五月十六日起加計法定遲延利息之判決。另被上訴人就先
位聲明請求部分，經更審前之原審判決敗訴後，未據被上訴人聲
明不服）。
上訴人則以：被上訴人僅與黃勝森合資借用黃勝森名義投資鉅邁
公司，並無共有、信託或合夥關係存在。又被上訴人未交付現金
參加鉅邁公司於八十、八十四、八十七年間辦理之現金增資，被
上訴人三人之持股比例自八十五年起依序即應降低為百分之五點
一二、百分之二點二、百分之二點五六。伊於八十九年十二月十
五日寄送存證信函所附明細表之內容，係基於錯誤之資料所為，
業經伊撤銷該錯誤之意思表示，被上訴人無權為請求等語，資為
抗辯。
原審將第一審所為被上訴人敗訴之判決，部分予以廢棄，改判如
其第一備位聲明；部分仍予維持，駁回被上訴人之上訴，無非以
：被上訴人主張上訴人之夫黃勝森與被上訴人於七十三年間，由
黃勝森出資四十二萬元、被上訴人甲○○出資四十萬元、被上訴
人乙○○出資十八萬元、被上訴人丙○○出資二十萬元，合計一
百二十萬元投資鉅邁公司，約定以黃勝森之名義出名成為該公司
股東，而各年度所分配盈餘均由黃勝森先受領後，再由其按前開
出資比例分發給被上訴人。嗣黃勝森於八十五年八月十一日死亡
，上訴人繼承黃勝森遺產，並將系爭股份辦理登記為上訴人名義
，自此上訴人即未再將所受分配之鉅邁公司各年度盈餘分配予被
上訴人，其後上訴人於八十九年十二月十五日寄發台北二十三支
郵局第二○八號存證信函予被上訴人甲○○之事實，為兩造所不
爭執，復有存證信函、鉅邁公司變更登記事項卡為證，自堪信為
真實。經查，系爭股票係登記為黃勝森之名義，而非被上訴人與
黃勝森共有之名義，被上訴人即無法以共有人之身分行使其所有
權，亦無法對於第三人，就系爭股票之全部為本於所有權之請求
或就其出資部分之股票自由處分，且被上訴人亦自承由黃勝森出
名取得鉅邁公司股東之地位，各年度所分配盈餘均由黃勝森先受
領後，再按上述應有部分比例分發給被上訴人，足見系爭股票係
由黃勝森單獨管理，而非被上訴人與黃勝森共同管理，則被上訴
人主張其與黃勝森間存在共有關係等語，自非可採。則被上訴人
依民法第八百二十三條規定，先位聲明請求分割共有之系爭股份
及辦理股份移轉登記、交付股票及盈餘，並非有據，自不應准許
。次按信託乃委託人為自己或第三人之利益，將信託財產移轉於
受託人，由受託人管理或處分，以達成一定經濟上或社會上之目
的之行為。於信託關係消滅後，受託人始負有返還信託財產與信
託人之義務。（參照最高法院八十四年度台上字第二七八四號判
決參照）。觀之黃勝森七十三年六月九日所寄郵局存證信函，對
外而言，被上訴人為使黃勝森一人能成為董事而將原應為被上訴
人所有之公司股權信託登記為黃勝森一人之名義，使黃勝森成為
信託關係之受託人，而就被上訴人之信託財產為管理處分，被上
訴人為信託人，黃勝森為系爭股份法律上之所有權人。對內而言
，黃勝森所得行使之權利，限於系爭股份之管理，系爭股份之利
益、盈餘分配按比例分給被上訴人三人，系爭股份將來仍須返還
與被上訴人三人。再依證人即被上訴人乙○○之配偶楊黃淑娥證
詞，並有協議書、支票二紙、授權書二紙在卷足稽，其中協議書
雖未經上訴人簽認，惟其上所載持股比例與授權書上所載相同，
足見該協議書並非臨訟製作，則被上訴人與黃勝森間曾成立信託
關係，殊無疑義。因此，黃勝森與被上訴人間，將財產權登記為
黃勝森名義之關係，應成立信託契約。再按信託關係因當事人一
方之死亡而消滅。受託人黃勝森於八十五年八月十一日死亡，信
託關係之基礎信賴關係終止，除被上訴人與黃勝森之繼承人即上
訴人，兩者間另有成立信託關係之合意外，原信託關係即應於受
託人黃勝森死亡時終止，被上訴人自得請求上訴人返還信託財產
。上訴人為黃勝森之繼承人，繼承系爭股份而為鉅邁公司之股東
，則被上訴人請求上訴人返還信託之鉅邁公司股份及盈餘，自屬
有據。準此，茲就被上訴人三人所得請求之範圍分述如下：（一
）請求股份部分：八十四年鉅邁公司現金增資後，黃勝森因此在
鉅邁公司之名下出資額為九百十二萬零五百二十一元。出資額黃
勝森四百七十一萬二千二百六十九元股權、被上訴人甲○○二百
二十八萬零一百三十元股權、被上訴人乙○○九十八萬八千零五
十六元股權、被上訴人丙○○一百十四萬零六十六元股權。鉅邁
公司於八十九年十月七日變更組織為股份有限公司，股東之出資
改為持股，每股十元，此有鉅邁公司陳報狀及公司變更登記事項
卡可稽，則被上訴人應有股數計為被上訴人甲○○可得二十二萬
八千零十三股（惟甲○○僅請求二十二萬八千零十二股），被上
訴人乙○○應為九萬八千八百零五股，被上訴人丙○○應為十一
萬四千零六股。（二）請求盈餘分配部分：依據上訴人自行提出
之盈餘分配明細表內容，再按被上訴人股權應有部分比例計算結
果如次：八十五年度四人全部盈餘四百九十萬元，被上訴人三人
占一百二十分之五十八，應分配二百三十六萬八千三百三十三（
元以下四捨五入，下同）。八十六年度四人共有全部盈餘無，被
上訴人三人占一百二十分之五十八，應分配零。八十七年度四人
全部盈餘一百二十六萬元，被上訴人三人占一百二十分之五十八
，應分配六十萬零九百元。八十八年度四人全部盈餘一百三十萬
二千九百元，被上訴人三人占百分之三三點八三，應分配四十四
萬零七百七十一元。以上各年度共計被上訴人應分配三百四十一
萬八千一百零四元。其中被上訴人甲○○占五十八分之三十，應
分配一百七十六萬七千九百八十四元，被上訴人乙○○占五十八
分之十三，應分配七十六萬六千一百二十七元，被上訴人丙○○
占五十八之十五，應分配八十八萬三千九百九十二元。綜上所述
，被上訴人第一預備聲明為有理由，應予准許。至於上訴人先位
聲明為無理由，應予駁回（此部分原審所為判決係訴外裁判，惟
被上訴人就此未聲明不服）。又被上訴人第一預備聲明既已獲勝
訴判決，其追加之第二預備聲明自毋庸再予審酌等詞，為其判斷
之基礎。
按信託法公布施行前，所謂信託行為，係指委託人授與受託人超
過經濟目的之權利，而僅許可其於經濟目的範圍內行使權利之法
律行為而言方能成立。就外部關係言，受託人固有行使超過委託
人所授與之權利，就委託人與受託人之內部關係言，受託人仍應
受委託人所授與權利範圍之限制（本院於信託法公布施行後不再
援用之六十六年台再字第四二號判例參照）。查被上訴人甲○○
於第一審稱：七十一年黃勝森與其餘七位友人欲創業，他要出資
一百二十萬元，他向被上訴人及親友借款三十九萬元，因為上訴
人反對，他只有出資四十二萬元，其餘被上訴人的出資額計七十
八萬元，黃勝森在七十三年時寫存證信函交代出資的事實。七十
九年黃勝森想要買我們所持有部分股份，他買我們二十萬元股權
，所以我們股權從一二○分之五八，黃勝森變為一二○分之六二
。……每年都是照股權分配，至於公司增資部分由他處理，他有
每年給我們分配盈餘等語（見一審卷第一○八頁）。則被上訴人
係因黃勝森欲創業，而資金不足部分，由被上訴人就其餘款項出
資，並接受分配盈餘，被上訴人與黃勝森是否有信託關係存在，
即非無疑。又觀之黃勝森七十三年六月九日所寄郵局存證信函（
見一審卷第十四頁），黃勝森僅表示被上訴人投資及借用款如何
抵償，不足於證明被上訴人為使黃勝森一人能成為董事而將原應
為被上訴人所有之公司股權信託登記為黃勝森一人之名義，使黃
勝森成為信託關係之受託人，而就被上訴人之信託財產為管理處
分，被上訴人為信託人，黃勝森為系爭股份法律上之所有權人，
原審就此部分之認定，尚屬可議。上訴論旨，指摘原判決關此部
分為違背法令，求予廢棄，非無理由。
據上論結，本件上訴為有理由。依民事訴訟法第四百七十七條第
一項、第四百七十八條第二項，判決如主文。
中    華    民    國  九十五  年    七    月   二十   日
                      最高法院民事第八庭
                          審判長法官  朱  建  男
                                法官  顏  南  全
                                法官  許  澍  林
                                法官  鄭  傑  夫
                                法官  蘇  清  恭
      本件正本證明與原本無異
                                      書  記  官
中    華    民    國  九十五  年    八    月    一    日
                                                   Ａ


司法院資訊處製作；財團法人民間司法改革基金會備份。
